臺灣嘉義地方法院民事判決　　　　　　 95年度重訴字第108號
原　　　告　己○○
　　　　　　戊○○
　　　　　　壬○○
　　　　　　辛○○
　　　　　　庚○○
　　　　　　子○○
上6人共同
訴訟代理人　何威儀律師
被　　　告　國泰人壽保險股份有限公司
法定代理人　辰○○
被　　　告　中國人壽保險股份有限公司
法定代理人　甲○○
上2人共同
訴訟代理人　賴盛星律師
被　　　告　新光人壽保險股份有限公司
法定代理人　丁○○
訴訟代理人　午○○
　　　　　　寅○○
被　　　告　紐西蘭商康健人壽保險股份有限公司臺灣分公司
法定代理人　卯○○
複 代理 人　未○○
被　　　告　臺灣產物保險股份有限公司
法定代理人　巳○○
上2人共同
訴訟代理人　廖瑞鍠律師
　　　　　　丙○○
被　　　告　蘇黎世產物保險股份有限公司
法定代理人　乙○○
複 代理 人　丑○○
被　　　告　法商法國巴黎產物保險股份有限公司臺灣分公司
　　　　　　　　　　　　樓
法定代理人　癸○○
上2人共同
訴訟代理人　郭宏義律師
上列當事人間給付保險金事件，於中華民國96年7月12日言詞辯
論終結，本院判決如下：
    主  文
原告之訴及假執行之聲請均駁回。
訴訟費用由原告負擔。
    事  實  及  理  由
壹、程序方面：
一、本件被告法商佳迪福產物保險股份有限公司臺灣分公司，已
    於民國（下同）96年3月8日變更名稱為法商法國巴黎產物保
    險股份有限公司臺灣分公司（下簡稱巴黎產險），有經濟部
    商業司96年3月8日經授商字第09601047170號函、外國公司
    認許事項變更登記表及外國公司分公司變更登記表在卷可稽
    ，是法人格之同一性無異，先予敘明。
二、按分公司係由總公司分設之獨立機構，就其業務範圍內之事
    項涉訟時，有當事人能力；又分公司為受本公司管轄之分支
    機構，並無獨立之財產，為謀訴訟上便利，就其業務範圍內
    之事項涉訟時，有當事人能力。最高法院66年臺上字第3470
    號判例、40年臺上字第39號判例可資參照。查本件原告依保
    險契約分別向被告紐西蘭商康健人壽保險股份有限公司臺灣
    分公司（下簡稱康健人壽）、巴黎產險請求給付保險金，此
    係被告業務範圍內之事項，揆諸前揭判例意旨，上開被告於
    本件訴訟上有當事人能力。
三、按訴狀送達後，原告不得將原訴變更或追加他訴，但擴張或
    減縮應受判決事項之聲明者，不在此限，民事訴訟法第255
    條第1項第3款定有明文。本件原告起訴時，原聲明：被告國
    泰人壽保險股份有限公司（下簡稱國泰人壽）應給付原告子
    ○○新臺幣（下同）1,500萬元，及自95年10月7日起至清償
    日止，按年利率10％計算之利息。被告中國人壽保險股份有
    限公司（下簡稱中國人壽）應給付原告子○○500萬元，及
    自95年10月7日起至清償日止，按年利率10％計算之利息。
    被告新光人壽保險股份有限公司（下簡稱新光人壽）應給付
    原告子○○1,050萬元，及自95年10月7日起至清償日止，按
    年利率10％計算之利息。嗣於訴訟進行中，擴張訴之聲明為
    ：被告國泰人壽應給付原告子○○1,500萬元，及自94年2月
    16日起至清償日止，按年利率10％計算之利息。被告中國人
    壽應給付原告子○○500萬元，及自94年5月25日起至清償日
    止，按年利率10％計算之利息。被告新光人壽應給付原告子
    ○○1,050萬元，及自94年8月7日起至清償日止，按年利率
    10％計算之利息。經核尚無不合，應予准許，合予敘明。
貳、實體方面：
一、原告起訴主張：
（一）緣訴外人李萬益於93年10月11日，因心肌梗塞於財團法人
      長庚紀念醫院嘉義分院（下簡稱嘉義長庚醫院）住院實施
      心導管手術治療，卻於手術後因意外導致血管破裂，又因
      血管微小之破裂血液滲漏很慢，以致於醫護人員無法預期
      而發覺，終至心包膜填塞，造成李萬益意外死亡。查死者
      李萬益生前以自己為被保險人，分別向被告渠等保險公司
      投保人身保險，嗣於保險事故發生後，原告分別向被告渠
      等請求給付保險金，惟僅壽險部份獲得理賠，而傷害險部
      份則多以非屬意外事故為由而拒絕理賠，然按本件病故分
      別經法務部法醫研究所（下稱法醫研究所）及行政院衛生
      署醫事審議委員會（下稱醫審會）之鑑定結果，皆認為心
      導管手術後併發心包膜填塞，而導致「意外」死亡之結果
      ，且嘉義長庚醫院所屬醫師診斷亦認為，死者李萬益心臟
      血管出血與其本身之心肌梗塞等疾病無關，非手術過程之
      必然風險，為純屬外來、突發之意外事故。按「保險人對
      於因不可預料或不可抗力之事故所致之損害，負賠償責任
      。」保險法第29條第1項定有明文，次按死者李萬益生前
      與被告渠等所簽訂之保險契約第5條、第6條約定：「被保
      險人於本契約有效期間內，因遭受意外傷害事故，致其身
      體蒙受傷害而致殘廢或死亡時，依照本契約的約定，給付
      保險金。前項所稱意外傷害事故，指非由疾病引起之外來
      突發事故。」。準此，本件被保險人即死者李萬益因意外
      而死亡之結果，被告渠等依約即應負給付保險金之責。而
      原告子○○、己○○、戊○○、壬○○、辛○○、庚○○
      分別為死者李萬益之配偶、子女，依法為本件被保險人即
      死者李萬益之法定繼承人，故而，系爭被告蘇黎世產物保
      險公司（下簡稱蘇黎世產險）所承保「蘇黎世團體傷害保
      險」及被告巴黎產險（原佳迪福產險）所承保「聯邦銀行
      信用卡會員新卡意外保障專案」之受益人，由原告依法定
      繼承人順序為之；而原告子○○則為其餘被告公司所承保
      之保險契約所指定之身故保險金受益人，原告爰依前揭規
      定，訴請被告渠等給付保險金，並聲明：1、被告國泰人
      壽應給付原告子○○1500萬元，及自94年2月16日起至清
      償日止，按年利率10％計算之利息。2、被告中國人壽應
      給付原告子○○500萬元，及自94年5月25日起至清償日止
      ，按年利率10％計算之利息。3、被告新光人壽應給付原
      告子○○1050萬元，及自94年8月7日起至清償日止，按年
      利率10％計算之利息。4、被告康健人壽應給付原告子○○200萬元，及自94年月22日起至清償日止，按年利率10
      ％計算之利息。5、被告臺灣產物保險股份有限公司（下
      簡稱臺灣產險）應給付原告子○○500萬元，及自94年5月
      20 日起至清償日止，按年利率10％計算之利息。6、被告
      蘇黎世產險應給付原告子○○、己○○、戊○○、壬○○
      、辛○○、庚○○500萬元，及自95年10月7日起至清償日
      止，按年利率10％計算之利息。7、被告巴黎產險應給付
      原告子○○、己○○、戊○○、壬○○、辛○○、庚○○
      150萬元，及自95年10月7日起至清償日止，按年利率10％
      計算之利息。8、原告渠等均陳明願供擔保請准以宣告假
      執行。
（二）就被告抗辯之陳述：
   1、被保險人確實為意外死亡，且是手術後所生之意外，非由
      手術前之疾病所引起：
 （1）查被保險人致死之原因為心導管手術置放支架，導致意外
      發生血管破裂，而且醫護人員未能及時發現被保險人血管
      破裂，使滲血流入心包膜腔內致使心包膜填塞而死亡，而
      當初被保險人被送至嘉義長庚醫院之疾病經診斷為「心肌
      梗塞」，則與被保險人死於「心包膜填塞」並無必然之關
      係；且被保險人原先所患之心肌梗塞，於心導管手術後，
      送至加護病房觀察到意外發生之前，均無再發作之情形，
      顯然被保險人所患之心肌梗塞在當時已經完全獲得控制，
      故被保險人之意外死亡與心肌梗塞無關。再者，嗣經法醫
      解剖屍體證實，心包膜積血並非心肌梗塞所併發「出血性
      心包膜炎」所致，而是血管滲漏所造成之心包膜積血。故
      本件被保險人之死因並非心肌梗塞所造成之心臟破裂，亦
      非心肌梗塞所併發「出血性心包膜炎」，而是手術過程置
      放支架意外造成血管破裂，且又未被醫護人員及時發現而
      止血，或將心包膜積血引流出來才導致心包膜填塞而死亡
      ，應無疑義。然被告卻引用醫審會鑑定意見書辯稱是擴張
      支架的機械張力，施於因硬化狹窄而失去彈性的冠狀動脈
      造成裂隙，導致顯影劑的滲漏，故而認定被保險人之死因
      為其身體內在因素造成死亡，非屬外來因素…云云。然查
      ，心導管手術中置放支架，原本即為針對有狹窄現象之血
      管而置放，且其前提必是經過醫師之觀察認為能安全置放
      支架且能承受支架張力之血管才會將支架置入該血管內，
      若醫師認為該血管不能承受支架之張力，則應另尋他法，
      例如：血管繞道手術，因此從醫師於心導管手術中置放支
      架，即可推知該血管客觀上尚能承受支架之張力，況且前
      揭鑑定意見書亦記載：「…從病歷上記載，心導管手術過
      程平順，期間病人並未有上腹疼痛。」可見其血管雖有狹
      窄或硬化亦不會讓被保險人致死，而是因為外力造成血管
      有裂隙且滲漏並不明顯，而又為當今醫療儀器監測設備所
      無法發現，亦無法防範所造成之意外事故。是以，被保險
      人意外死亡之發生與心肌梗塞等疾病無關，故被告之抗辯
      ，顯為卸責之詞，委無足採。
 （2）是以，本件事故肇因於手術後無法預期之意外，非由手術
      前之疾病所引起，業據法醫研究所及醫審會之鑑定報告證
      明，並與鈞院地檢署相驗屍體證明書同此結論，而鑑定報
      告以及相驗屍體證明書均為公文書，依民事訴訟法第355
      條應推定為真正，且其內容有絕對之公信力，自不容被告
      渠等任意質疑。然而，被告渠等意圖拒賠，以使用外國文
      字自創意外之分類，經查，系爭保險契約皆為中文書寫，
      對於意外事故之說明均無另外以外國文字定義或區分，又
      當初被告渠等於招攬保險契約時，亦未以外國文字說明系
      爭保險契約之保障範圍，是被告意圖拒賠逕自以外國文字
      來解釋系爭保險契約之保障範圍，並自行區分意外之定義
      ，顯在玩弄文字遊戲，顯違反消費者保護法第14條「定型
      化契約條款未經記載於定型化契約中而依正常情形顯非消
      費者所得預見者，該條款不構成契約之內容。」及保險法
      第54條第2項「保險契約之解釋，應探求契約當事人之真
      意，不得拘泥於所用之文字；如有疑義時，以作有利於被
      保險人之解釋為原則。」等規定，已欺騙或嚴重侵害原告
      等消費者之權益，故被告渠等之辯詞，不足為採。
   2、嘉義長庚醫院之醫療人員就本件醫療行為有無醫療過失，
      是否會影響被保險人係意外死亡之認定？
 （1）被告辯稱「醫療疏失」可構成「意外」，若非「醫療疏失
      」即不符合「意外」之主張，作為本件是否為意外事故之
      推論；因此言因被保險人死亡之原因非醫療疏失所致，故
      認定本件不符「意外」之定義。惟按醫療過失有無，係以
      醫護人員於醫療行為當時，有無應注意能注意而不注意之
      過失情事而為判斷；而意外之定義係指非由疾病引起之外
      來突發事故，兩者定義或構成要件各不相同，故有無醫療
      過失與是否為意外應各自獨立判斷。若僅以醫療過失可構
      成意外，進而推演出非醫療過失就不符合意外，此推演過
      程不合邏輯。況且，嘉義地方法院檢察署檢察官於不起訴
      書上載稱：「醫師既已為必要之醫療行為，並無應注意能
      注意而不注意之過失情事，是本件難期被告等有防範之可
      能」，法醫研究所屍體解剖鑑定報告及醫審會鑑定結果，
      亦皆認為被保險人是死於醫護人員所無法見之意外事故所
      致，更足以說明醫師無醫療過失與被保險人係意外死亡乃
      可並存之結論。
 （2）又被告以和解內容既為互相讓步之結果，自不能作為本案
      判斷之依據云云為抗辯，惟查，該該家屬與醫師們間之和
      解書，係關於心導管手術及手術後之觀察到病患死亡之有
      關記載，均與法醫研究所屍體解剖鑑定報告、醫審會鑑定
      意見書等相關鑑定內容相符，應無互相讓步之空間，而和
      解雙方當事人實際上僅就賠償金額與放棄民刑事追訴權之
      部份達成條件交換之讓步。故除了雙方權利義務以外，和
      解過程並無針對事實產生互相讓步之效果，更不可能因和
      解而推翻本件法醫研究所屍體解剖鑑定報告及醫審會鑑定
      書之內容，是被告之言，顯為臨訟辯駁之詞。
   3、被告國泰人壽、中國人壽抗辯應適用財政部85年9月10日
      公布「傷害保險示範條款」前之舊保險契約，而有除外責
      任條款之適用，惟查：
      被保險人分別於83年12月9日及81年11月23日向被告國泰
      人壽和被告中國人壽二家保險公司投保終身壽險主契約並
      附加「國泰附加傷害保險給付特約條款」、「附加意外傷
      害保險特約條款」等傷害保險附約，然於85年9月10日公
      布新修訂「傷害保險單示範條款」時，特別將醫療所致之
      意外事故從「除外責任」之約定條款中刪除，亦即關於醫
      療所致之意外事故，在85年9月10日後就納入承保範圍，
      不再是傷害保險的除外責任事項，是被告之抗辯，顯屬無
      據。且前揭附約雖係於財政部85年9月10日以台財保第852
      370068號函修訂公布新「傷害保險單示範條款」之前簽訂
      ，惟審究前揭函文原意，係要求傷害保險及旅行平安保險
      契約自86年1月1日起均應分別依新修正之「傷害保險單示
      範條款」及「旅行平安保險單示範條款」辦理；如對保戶
      有利者，對86年1月1日前已發售之有效契約亦適用之，則
      一年期傷害保險附約，不論其簽訂日是否在86年1月1日前
      ，自86年1月1日起，有效契約及新契約 (含續保件)均應
      依新修正之「傷害保險單示範條款」內容辦理，故保險公
      司尚無得延續以修正前示範條款內容辦理契約續保之情況
      ，此有行政院金融監督管理委員會保險局96年2月27 日保
      局二字第09602022000函文可佐。再者，前揭附約為1年1
      期，到期後必須重新簽訂新契約，並非舊約之延長，則到
      期後新簽之契約，必須要符合主管機關所核准之附加傷害
      保險內容，是被告辯駁前揭附約有除外責任條款之適用，
      顯無理由。
二、被告等均聲明：原告之訴駁回。如受不利益判決，願供擔保
    請准以宣告免為假執行。並皆抗辯如下：
（一）按保險學上就意外傷害或死亡之定義，有「原因說」及「
      結果說」之區別，採結果說者，不問原因是否出於意外，
      只要結果出於意外者，即屬意外傷害或意外死亡，是於保
      險契約之用語應僅概括使用「意外傷害或死亡」字眼。惟
      採原因說時，必須導致傷害或死亡之外界原因係出於意外
      者，方屬意外傷害，倘結果出於意外，而原因非出於意外
      ，仍非意外傷害死亡。故而，從保險法第131條第2項以及
      保險契約觀之，明確使用「非由疾病引起之外來突發事故
      」等字句，在解釋上係採「原因說」，應屬無疑。再者，
      傷害保險所稱之意外事故，既然係指非由疾病引起之外來
      突發事故，足見必須為因遭受意外傷害事故所引起之死亡
      始屬之（原因險），而異於一般主壽險契約以被保險人死
      亡即負有給付義務（結果險），二者並不相同，故認定範
      圍自應從嚴解釋，否則若不區別人壽保險與傷害保險之性
      質，即無另設意外傷害保險之必要可言。是以，原告渠等
      以傷害保險契約為本案請求權基礎，則必須導致傷害或死
      亡之外界原因係出於意外者，始為給付保險金之要件，依
      舉證責任分配原則，原告自應就此「權利發生事實」，即
      被保險人李萬益死亡係「非由疾病引起之外來突發意外」
      ，負舉證之責。
（二）查醫審會鑑定意見書分別指出：「…病人主訴胸痛，心電
      圖顯示左心室上側壁缺氧，在給予抗凝血劑（肝素），硝
      化甘油、抗血小板劑後仍胸痛，此時心導管檢查是必要的
      。檢查結果左迴旋枝中段有78％狹窄，與心電圖變化吻合
      ，其時施予汽球擴張後發現改善未臻理想，再置放支架，
      求得最佳效果，這是合理而且應該的處置，並未違反醫療
      常規。…」、「…從心導管手術的影片中，注射顯影劑攝
      影時，導線均在左迴旋枝的血管之內，並未顯現導線穿刺
      逸出於血管之外。顯影劑逸出血管外的部位，是在置放支
      架的近心段，原本冠狀動脈硬化狹窄處。依經驗及常理判
      斷，最可能的原因是擴張支架的機械張力，施於因硬化狹
      窄而失去彈性的冠狀動脈造成裂隙，導致顯影劑的漏滲。
      …」、「…但心導管影片中，顯影劑的滲漏非常難以察覺
      ，而且速度緩慢，因此在加護病房中，血壓、心跳都沒有
      明顯變化，以至於醫護人員很難及時發現，予以治療。…
      」準此以觀，系爭保險契約之被保險人李萬益死亡原因為
      「心包膜填塞」，雖係在嘉義長庚醫院作心導管手術，施
      予汽球擴張，發現改善未臻理想後，再置放支架，惟在嘉
      義長庚醫院施予治療過程中，其處置並未失當，且未違反
      醫療常規，而其造成心包膜填塞之最可能原因，則為被保
      險人因冠狀動脈硬化狹窄失去彈性產生裂隙所致，故本件
      造成被保險人死亡之原因，乃被保險人有急性心肌梗塞及
      冠狀動脈狹窄所造成，乃來自被保險人身體內在之因素所
      造成，屬被保險人「疾病」之因素，與系爭保險契約所約
      定之意外死亡，係指非因疾病引起之「外來」、「突發」
      之傷害事故導致被保險人死亡之要件不符，是依約被告自
      不負給付系爭意外死亡保險金之責任。甚者，於臨床醫學
      上，疾病本身或於治療過程中發生併發症之風險至為常見
      ，此一併發症既導因於原先之「疾病」，自非屬「外來的
      、突發的」意外事故。況且，依據相關心臟醫學文章記載
      「根據歐美的統計報告，大約每一千個心導管檢查病例中
      ，有一個死亡。其他併發症包括穿刺部位出血，血管破裂
      ，血管栓塞等。……目前，接受冠狀動脈擴張術的病人愈
      來愈多，但冠狀動脈的擴張術也有其危險併發症，包括血
      管斷裂，心律不整，心包填塞等致命威脅。」、「急性心
      肌梗塞投予血栓溶解劑後可能產生出血性心包膜填塞，造
      成心因性休克，特別好發於急性心肌梗塞後出現早期心包
      膜炎者…。」足見若無法排除併發症之可能性，則疾病之
      治療過程中，因正常醫療處置產生之風險，乃醫療行為之
      本質，不能謂為「外來」、「突發」意外事故，故而，除
      非原告能證明有其他外力介入而導致意外之發生，否則系
      爭事故自不符合前揭保險契約約定之給付要件，被告拒絕
      理賠，洵屬正當。
（三）又法醫研究所及醫審會於鑑定結果上，均載明死亡方式為
      「意外」，臺灣嘉義地方法院院檢察署相驗屍體證明書上
      死亡方式亦同載「意外」，惟按「法醫學上之意外或不能
      預料的急死之英文為unexpected sudden death，與保險
      學上之意外accident自不相同，在保險學上之意外頻率、
      意外死亡給付之英文分別為accident frequency、
      accident death benefit，足證保險學上之意外為
      accident，與法醫學上之意外或不能預料之急死
      unexpected sudden death有異。……unexpected sudden
      death中文應譯為『不能預期之忽然死亡』，依法醫學及
      醫學上之解釋，包含『急病暴斃死亡』在內，非僅指外力
      致死之意外，與保險法上意外accident係專指外來突發之
      災害而言，兩者所指之範圍不同。…易言之，法醫學上所
      稱之『意外』其範圍較保險法上所指之『意外』為寬廣，
      僅能證明死亡合於法醫學上所稱之『意外』，惟不能證明
      為保險學上甚至保險法上所指之『意外』…。進而請求給
      付保險金，非屬可採。」臺灣高等法院91年保險上字第60
      號判決意旨可參，又按「…檢察官之職權為追訴，其相驗
      之重點係判斷是否涉及他殺，如無他殺嫌疑，則死因究係
      因病或意外所致，往往未予深究，故自難以相驗屍體證明
      書上所載之死因，遽為真正符合系爭保險契約所認定之意
      外事故，是上訴人所提之相驗屍體證明書雖所勾選者為『
      意外死』，惟尚不得遽然認定屬系爭保險契約所約定之『
      意外』。…」臺北地方法院89年度保險字第46號判決意旨
      酌參，是以，本件被保險人之死亡雖合於法醫學上所稱之
      「意外」，然與保險學上甚至保險法上所指之「意外」，
      顯有所區別，兩者意義並不相同，不能據此即認符合保險
      法之意外事故。
（四）末據原告主張渠等與嘉義長庚醫院所屬醫師簽定和解契約
      書上載有「李萬益先生之血管出血與其本身之心肌梗塞等
      疾病無關，亦非手術過程之必然風險，純屬外來、突發之
      意外事故」等語，然按「和解係當事人約定以終止爭執之
      契約。和解成立者，當事人固應受其拘束；倘和解並未成
      立，尚不能依據當事人商談之資料，據以判斷其權義關係
      ，此為當然之解釋。」最高法院54年台上字第464號著有
      判決意旨可資參照。故和解之內容既為當事人互相讓步之
      結果，其和解成立之內容，當不能作為訴訟上判斷權利義
      務之依據，其法理至明，且衡諸常理，倘系爭保險事故確
      實係因醫師手術操刀不慎導致被保險人意外死亡，人命關
      天，原告等豈可能輕易以新台幣15萬元即同意放棄一切請
      求權而與醫師達成和解？再觀上開和解契約書所載「突發
      性死亡」「不可預期之事故」「李萬益先生之血管出血與
      其本身之心肌梗塞等疾病無關」、「純屬外來、突發之意
      外事故」等字句，均係刻意為使原告能據以請求保險金之
      用語，故上開和解契約書顯然醫師等為息事寧人配合原告
      要求所簽立，其內容是否屬實，顯有疑義，自不得僅憑該
      和解契約書所載內容作為本案判斷之基礎。
三、被告國泰人壽、中國人壽除上述抗辯聲明外，尚就被保險人
    李萬益向被告國泰人壽和被告中國人壽二家保險公司所投保
    之終身壽險主契約並附加「國泰附加傷害保險給付特約條款
    」、「附加意外傷害保險特約條款」等傷害保險附約（下稱
    系爭契約），辯稱：依系爭契約特約條款第14條除外責任（
    原因）第10款約定：「被保險人直接因下列事由致成死亡、
    殘廢或傷害時，本公司不負給付保險金的責任。十、因藥物
    過敏或其他醫療所致者。」。是以，退步言之，縱使系爭保
    險事故屬非由疾病引起之外來突發事故所致，然系爭契約特
    約條款第14條第10款約定已明文約定醫療所致事故為除外責
    任之原因，被告自得依上開條款拒絕給付保險金。況且，系
    爭契約訂立於86年1月1日新修正之「傷害保險單示範條款」
    公布之前，依法律不溯及既往原則並為維護法律安定性，自
    應適用修正公布前之「傷害保險單示範條款」，即系爭契約
    有上開除外條款之適用，而原告援引行政函令，排除上開除
    外條款，惟法官依法獨立審判，表達法律見解，不受拘束，
    故此行政函令應僅供審判上之參考，不足為判斷依據等語。
四、兩造不爭執之事項：
（一）兩造所訂立之保險契約，內容各詳如附表所示。
（二）李萬益係因心肌梗塞於93年10月11日至嘉義長庚醫院實施
      心導管手術治療，並因血管破裂、心包膜填塞導致心臟衰
      竭而死亡。
五、本院得心證之理由：
（一）被告國泰人壽、中國人壽抗辯應適用財政部85年9月10日
      公布「傷害保險示範條款」前之舊保險契約，而有除外責
      任條款之適用云云，惟查：被保險人分別於83年12月9日
      及81年11月23日向被告國泰人壽和被告中國人壽二家保險
      公司投保終身壽險主契約並附加「國泰附加傷害保險給付
      特約條款」、「附加意外傷害保險特約條款」等傷害保險
      附約，然財政部於85年9月10日公布新修訂「傷害保險單
      示範條款」時，已將醫療所致之意外事故從「除外責任」
      之約定條款中刪除，亦即關於醫療所致之意外事故，在85
      年9月10日後即納入承保範圍，已非屬傷害保險的除外責
      任事項，是被告之抗辯，顯屬無據；且前揭附約雖係於財
      政部85年9月10日以台財保第852370068號函修訂公布新「
      傷害保險單示範條款」之前簽訂，惟審究前揭函文原意，
      係要求傷害保險及旅行平安保險契約自86年1月1日起均應
      分別依新修正之「傷害保險單示範條款」及「旅行平安保
      險單示範條款」辦理；如對保戶有利者，對86年1月1日前
      已發售之有效契約亦適用之，則一年期傷害保險附約，不
      論其簽訂日是否在86年1月1日前，自86年1月1日起，有效
      契約及新契約（含續保件）均應依新修正之「傷害保險單
      示範條款」內容辦理，故保險公司尚無得延續以修正前示
      範條款內容辦理契約續保之情況，此亦有行政院金融監督
      管理委員會保險局96年2月27日保局二字第09602022000號
      函文1份附卷可佐。是被告所辯前揭附約有「醫療所致意
      外事故」除外責任條款之適用，顯無理由，先予敘明。
（二）按當事人主張有利於己之事實者，就其事實有舉證之責任
      ，民事訴訟法第277條前段定有明文。又主張法律關係存
      在之當事人，須就該法律關係發生所須具備之特別要件，
      負舉證之責任。查依兩造所訂系爭保險契約均約定保險範
      圍：「被保險人於本附約有效期間內，因遭受意外傷害事
      故，致其身體蒙受傷害而致死亡、殘廢、失能或接受醫療
      時，本公司依照本附約的約定，給付保險金。」、「前項
      所稱意外傷害事故，指非由疾病引起之外來突發事故。」
      此約定係保險金給付請求權發生之特別要件，則依舉證責
      任分配原則，原告自應就此權利發生之事實即被保險人遭
      受意外傷害事故，並就此意外傷害事故與被保險人之死亡
      有原因關係負舉證責任。次按傷害保險所謂之「意外傷害
      」，指非由疾病引起之外來突發事故所致者，觀之保險法
      第131條第2項規定至明，是其危險之發生，必為偶發或不
      可預期之意外因素；又意外傷害保險乃相對於健康保險，
      健康保險係承保疾病所致之損失。意外傷害保險則在承保
      意外傷害所致之損失。人之傷害或死亡之原因，其一來自
      內在原因，另一則為外在事故（意外事故）。內在原因所
      致之傷害或死亡，係指被保險人因罹犯疾病、細菌感染、
      器官老化衰竭等身體內部因素所致之傷害或死亡；至外來
      事故（意外事故），則係指內在原因以外之一切事故而言
      ，其事故之發生為外來性、偶然性，而不可預見，除保險
      契約另有特約不保之事項外，意外事故均屬意外傷害保險
      所承保之範圍（最高法院95年度台上字第327號參照）；
      再按保險法第131條所稱之意外傷害，乃指非由疾病引起
      之外來突發事故所致者而言。該意外傷害之界定，在有多
      數原因競合造成傷殘或死亡事故之情形時，應側重於「主
      力近因原則」，以是否為被保險人因罹犯疾病、細菌感染
      、器官老化衰竭等身體內在原因以外之其他外來性、突發
      性（偶然性）、意外性（不可預知性）等因素作個案客觀
      之認定，並考量該非因被保險人本身已存在可得預料或查
      知之外在因素，是否為造成意外傷殘或死亡事故之主要有
      效而直接之原因（即是否為其重要之最近因果關係）而定
      。最高法院94年度台上字第1816號判決足資參考；末按如
      係因醫療行為所致之傷殘、死亡結果，因醫療行為本存有
      一定之風險，此等不良後果乃醫師本諸專業，於醫療之初
      即可評估其發生機率，並非不可預期或事先防範之事即非
      「不可預期且事發突然無法防範之偶發事故」，即不符「
      意外傷害」之要件，最高法院亦著有95年度台上字第1251
      號判決可資參照。
（三）經查，本件訴外人李萬益於93年10月11日因心肌梗塞至嘉
      義長庚醫院住院實施心導管手術治療，術後卻因血管破裂
      ，以致心包膜填塞而死亡等事實，為兩造所不爭執，並有
      臺灣嘉義地方法院檢察署相驗屍體證明書、法醫屍體解剖
      鑑定報告、醫審會鑑定書及和解契約書等附卷可證，堪認
      為真實。而查，本件被保險人即訴外人李萬益既係因疾病
      即心肌梗塞至嘉義長庚醫院住院治療，而於術後因血管破
      裂導致心包膜填塞而身亡；亦即訴外人李萬益係以疾病為
      原因而住院治療，迄其發生死亡之結果止，均在醫院治療
      中，是依前開最高法院判決意旨，訴外人李萬益發生死亡
      之結果，是否符合兩造系爭保險契約所約定之意外事故，
      端視：1、訴外人李萬益之身體內在原因是否為造成死亡
      事故之主要有效而直接之原因？2、訴外人李萬益若非因
      身體內在原因死亡，則此外來原因以為訴外人李萬益實施
      醫療行為之相關醫護人員是否有疏失以斷，並且此疏失即
      為造成訴外人李萬益死亡結果之重要原因；如相關醫療人
      員為訴外人李萬益所實施之醫療行為，並無疏失，而訴外
      人李萬益發生死亡之結果，乃係現在醫療技術本身即可能
      存在之風險，因此等風險乃醫師本諸專業，於醫療之初即
      可評估其發生機率，並非不可預期或事先防範之事，即非
      「不可預期且事發突然無法防範之偶發事故」，自不符「
      意外」之要件。是如前所述，原告應先就被保險人李萬益
      遭受意外事故之權利發生事實負舉證之責。
（四）次查，依醫審會0000000號之第二次鑑定意見書所載：「
      顯影劑滲漏的原因：從心導管手術的影片中，注射顯影劑
      攝影時，導線均在左迴旋枝的血管之內，並未顯現導線穿
      刺逸出於血管之外。顯影劑逸出血管外的部位，是在置放
      支架的近心段，原本冠狀動脈硬化狹窄處。依經驗及常理
      判斷，最可能的原因是擴張支架的機械張力，施於因硬化
      狹窄而失去彈性的冠狀動脈造成裂隙，導致顯影劑的漏滲
      。」、醫審會0000000第一次鑑定意見認為：「心導管影
      片中，顯影劑的滲漏非常難以察覺，而且速度緩慢，因此
      在加護病房中，血壓、心跳都沒有明顯變化，以至於醫護
      人員很難及時發現，予以治療。」，此有行政院衛生署95
      年8月21日衛署醫字第0950214085號函文檢附之醫審會
      0000000號之第二次鑑定意見書、94年9月8日衛署醫字第
      09402224 89號函文檢附之醫審會0000000第一次鑑定意見
      書附卷可稽。準此以觀，系爭保險契約之被保險人李萬益
      係於嘉義長庚醫院實施心導管手術，由醫師施予氣球擴張
      術，發現改善程度未臻理想後，再置放支架，惟醫護人員
      在嘉義長庚醫院施予治療過程中，其處置並未失當，且未
      違反醫療常規，而訴外人李萬益於術後因血管破裂造成心
      包膜填塞死亡，依前開鑑定意見，血管破裂造成心包膜填
      塞之最可能原因，則係因擴張支架的機械張力，施於因硬
      化狹窄而失去彈性的冠狀動脈造成裂隙所導致。是訴外人
      李萬益之死亡結果，乃存在有多數原因—即冠狀動脈硬化
      及置放支架兩者—所競合造成，前揭手術醫護人員既無過
      失，於以正常醫療程序實施氣球擴張術及置放支架後，導
      致訴外人李萬益心血管破裂、心包膜填塞之結果，可確認
      係個人內在疾病、體質所肇，此乃基於保險大數法則之特
      性，保險法上之意外定義，均以常人均得以適用為前提，
      一般此類病患實施置放支架之心臟手術，並不必然產生心
      血管破裂導致心包膜填塞之死亡結果，亦即置放支架手術
      對一般此類病患而言，非屬外來、突發之事故，亦未符合
      「外來」之定義；故依「主力近因原則」，應認以訴外人
      李萬益之「冠狀動脈硬化」此一因其本身已存在可得預料
      或查知之身體內在原因，為造成本件死亡事故之主要有效
      而直接之原因，而非有何外來性、突發性（偶然性）、意
      外性（不可預知性）之外在因素所造成。
（五）末查，原告所提出之臺灣嘉義地方法院檢察署相驗屍體證
      明書、法醫屍體解剖鑑定報告及和解契約書雖均有訴外人
      李萬益係意外死亡之記載，然按保險契約之「意外事故」
      應受保險契約條款所約定條件之限制，係指係遭外來突發
      之意外傷害事故致死，與一般人之觀念中所指之「意外」
      係泛指「意料之外」者，其概念不同，自不容混為一談而
      為相同之解釋，又其意義與檢察機關進行相驗時，將死亡
      方式區分為「病死或自然死」、「意外死」、「自殺」、
      「他殺」或「未確定」之分法者，其範圍亦不相同，且檢
      察官之職權為追訴，其相驗之重點係判斷是否涉及他殺，
      如無他殺之嫌疑，則死因究係因病或意外所致，往往未予
      深究，尚不得因檢察官於相驗時記載為意外，即認係所謂
      之意外事故死亡；且法醫學上之意外死亡，僅意指其死亡
      之結果係屬不可預料，然非保險法及本件保險契約中對保
      險事故所稱之意外，易言之，法醫學上所稱之「意外」，
      其範圍較保險法上所指之「意外」為寬廣，前開法醫屍體
      解剖鑑定報告所證明者，僅為訴外人李萬益之死亡合於法
      醫學上所稱之「意外」，惟不能證明為保險學上甚至保險
      法上所指之「意外」；又上開和解契約書所載「不可預期
      之事故導致李萬益先生意外死亡」、「李萬益先生之血管
      出血與其本身之心肌梗塞等疾病無關，亦非手術過程之必
      然風險，純屬外來、突發之意外事故」等字句，僅為當事
      人間磋商後書寫之字句，自不得以此拘束本院而作為本案
      判斷之基礎甚明。原告就訴外人李萬益係因遭受意外事故
      ，致生死亡之結果之保險金給付請求權發生之特別要件，
      其舉證尚有未足，難以採信。
六、綜上所述，原告主張訴外人李萬益係因意外事故而致死亡之
    結果，既不可採；從而其主張依兩造系爭保險契約之法律關
    係，請求被告等給付如附表所示之金額及法定遲延利息，為
    無理由，應予駁回。原告之訴既經駁回，其假執行之聲請，
    因訴之駁回而失所依附，自應併予駁回。
七、本件事證已臻明確，兩造其餘攻擊防禦方法及所舉證據，經
    審酌結果，與本件判決結論均無影響，爰不一一論述，附此
    敘明。
八、據上論結，本件原告之訴為無理由，依民事訴訟法第78條，
    判決如主文。
中　　華　　民　　國　　96　　年　　7 　　月　　26　　日
                  民事第一庭法　官　陳俞婷
以上正本係照原本作成。
如對本判決上訴須於判決送達後20日內向本院提出上訴狀。
中　　華　　民　　國　　96　　年　　7 　　月　　26　　日
                            書記官  林美足
┌──────────────────────────────────────────┐
│附表：                                                                              │
├───┬─────┬──────────┬─────┬────┬──────┬───┤
│ 公司 │ 保單號碼 │      險種名稱      │ 保險金額 │契約有效│遲延利息10％│受益人│
│ 名稱 │          │                    │（新臺幣）│  期間  │  起算日期  │      │
├───┼─────┼──────────┼─────┼────┼──────┼───┤
│      │0000000000│國泰全福101終身壽險 │ 1000萬元 │91.11.07│            │ 原告 │
│      │          │附加平安保險附約    │          │～終身  │            │子○○│
│      ├─────┼──────────┼─────┼────┤            ├───┤
│  國  │0000000000│國泰鍾愛一生313終身 │  300萬元 │88.05.03│            │ 原告 │
│      │          │壽險附加平安保險附約│          │～終身  │            │子○○│
│      ├─────┼──────────┼─────┼────┤            ├───┤
│  泰  │          │國泰萬代福211終身壽 │   50萬元 │        │            │      │
│      │          │險附加傷害特約      │          │        │            │      │
│      │0000000000├──────────┼─────┤83.12.09│  94.02.16  │ 原告 │
│  人  │          │國泰萬代福211終身壽 │          │～終身  │            │子○○│
│      │          │險附加主約被保人增購│   50萬元 │        │            │      │
│      │          │傷特死殘保額        │          │        │            │      │
│  壽  ├─────┼──────────┼─────┼────┤            ├───┤
│      │          │國泰萬代福211終身壽 │   50萬元 │        │            │      │
│      │          │險附加傷害特約      │          │        │            │      │
│      │0000000000├──────────┼─────┤83.12.09│            │ 原告 │
│      │          │國泰萬代福211終身壽 │          │～終身  │            │子○○│
│      │          │險附加主約被保人增購│   50萬元 │        │            │      │
│      │          │傷特死殘保額        │          │        │            │      │
├───┼─────┼──────────┼─────┼────┼──────┼───┤
│  新  │ 5BD99284 │新光長樂終身壽險附加│ 1000萬元 │87.10.23│            │ 原告 │
│  光  │          │平安意外傷害保險    │          │～終身  │            │子○○│
│  人  ├─────┼──────────┼─────┼────┤  94.08.07  ├───┤
│  壽  │ 5DD32242 │新光長樂終身壽險附加│   50萬元 │89.10.31│            │ 原告 │
│      │          │綜合保障附約        │          │～終身  │            │子○○│
├───┼─────┼──────────┼─────┼────┼──────┼───┤
│ 康健 │ GRPTW0000│康健團體保險計畫二團│  200萬元 │93.03.12│            │ 原告 │
│ 人壽 │  555028  │體傷害保險          │          │   ～   │  94.07.22  │子○○│
│      │          │                    │          │94.03.12│            │      │
├───┼─────┼──────────┼─────┼────┼──────┼───┤
│ 臺灣 │148H930000│     個人傷害險     │  500萬元 │93.08.20│            │ 原告 │
│ 產險 │   76     │                    │          │   ～   │  94.05.20  │子○○│
│      │          │                    │          │94.08.20│            │      │
├───┼─────┼──────────┼─────┼────┼──────┼───┤
│ 中國 │ Q00000000│長青終身保險附加意外│  500萬元 │81.11.23│            │ 原告 │
│ 人壽 │   48     │傷害特約            │          │～140.11│  94.05.25  │子○○│
│      │          │                    │          │   .23  │            │      │
├───┼─────┼──────────┼─────┼────┼──────┼───┤
│蘇黎世│37CL0014-1│蘇黎世團體傷害保險  │  500萬元 │93.01.30│            │ 原告 │
│ 產險 │          │                    │          │   ～   │  95.10.07  │ 全體 │
│      │          │                    │          │94.01.30│            │      │
├───┼─────┼──────────┼─────┼────┼──────┼───┤
│ 巴黎 │NPA0000000│聯邦銀行信用卡會員新│  150萬元 │93.06.10│            │ 原告 │
│ 產險 │          │卡意外保障專案      │          │   ～   │  95.10.07  │ 全體 │
│      │          │                    │          │94.06.10│            │      │
└───┴─────┴──────────┴─────┴────┴──────┴───┘
